【裁判字號】    99,上易,1010
【裁判日期】    990615
【裁判案由】    家暴傷害
【裁判全文】
臺灣高等法院刑事判決                99年度上易字第1010號
    上  訴  人  臺灣桃園地方法院檢察署檢察官
    被      告  乙○○
上列上訴人因被告家庭暴力傷害案件，不服臺灣桃園地方法院98
年度簡上字第1124號，中華民國99年3 月31日第一審判決（聲請
簡易判決處刑案號：臺灣桃園地方法院檢察署98年度偵字第7861
號），提起上訴，本院判決如下：
    主  文
上訴駁回。
    理  由
一、本案經本院審理結果，認第一審判決對被告乙○○為無罪之
    諭知，核無不當，應予維持，並引用第一審判決書記載之證
    據及理由（如附件）。
二、檢察官上訴意旨雖以：
(一)證人甲○○於前往天晟醫院就診時，乃遭受被告攻擊後偶然
    前往就診，並非事先預約掛號看診，斯時甫經被告施以暴力
    對待，精神狀態難期平靜，天晟醫院函附證人甲○○主訴內
    容，僅為醫護人員聆聽證人甲○○之敘述而輾轉記載，是否
    確實依證人甲○○當時之陳述內容而記載，已屬有疑，況證
    人甲○○於原審99年2月9日審理時，明確證述伊未如此表示
    ，伊是跟醫院說用手架脖子等語，倘證人甲○○有意誣陷被
    告，當可自始自終堅稱係遭被告以拳頭毆打脖子即可，又何
    須於警、偵訊及審理時皆一致證述係遭被告以手架住伊之脖
    子等語，且證人甲○○對於當時是否跌倒乙節，因時間已久
    ，導致記憶模糊，亦非無可能，相對於此，證人甲○○於就
    診時及歷次偵、審皆明確證述伊後腦因而受傷等語在卷，核
    與天晟醫院於急診護理評估表上畫出證人甲○○之後腦有紅
    腫情形一致，更可見其言非虛。原審僅以天晟醫院函附結果
    認證人甲○○前後證述不一，已屬率斷。
(二)次查吳江春係被告之母，與證人即告訴人甲○○間有利害
    關係，其證言之真實性如何，非無探究餘地。原審於判決中
    先謂：「於97年8 月31日20時許，證人甲○○有至被告乙○
    ○位在桃園縣中壢市○○○路○段164巷32弄11號2樓住處，
    為帶女兒外出，而與被告乙○○發生爭執等情，此為被告乙
    ○○所不否認，並據證人甲○○於警詢、檢察官訊問及原審
    法院審理時證述明確，此部分之事實，應堪認定。」，卻另
    謂：「證人吳江春於檢察官訊問、原審法院審理中證述之
    情節均相符，是其證述之內容當屬事實」云云，惟證人吳江
    春於偵查中對於證人甲○○與被告當時是否吵架，係證稱
    「沒有」，原審顯係將被告與證人甲○○當時處於爭執吵架
    此一重要之點之虛偽陳述置而不論，其認定事實所憑，已前
    後矛盾，難謂妥適。
(三)再查被告曾對證人甲○○提出竊盜罪告訴，略以：甲○○於
    97年8月7日在2人居住處竊取被告所有金項鍊1條、金戒指2
    只... 等物云云，迭經臺灣桃園地方法院檢察署檢察官以97
    年偵字第23146 號、98年偵續字第74號為不起訴處分。觀諸
    本案被告傷害證人甲○○之時間係於97年8 月31日20許，與
    被告告訴證人甲○○竊盜之時間相近，益見被告與證人甲○
    ○2 人平日相處已有嫌隙，證人即被告之母吳江春事後迴
    護被告之詞，且被告、證人甲○○、證人吳江春於警、偵
    訊中及審理時均陳述被告有擋住門口不讓證人甲○○離去，
    證人甲○○一直將小孩抱著不放之事實，益足徵當時被告情
    緒激動，氣氛緊張，其因一時憤激而出手，徒手架住證人甲
    ○○之脖子而向前施力推擠，逼使證人甲○○向後退，無從
    離開家門，亦在情理之內，另天晟醫院所出具證人甲○○之
    診斷證明書，亦確實記載證人甲○○有受傷害之事實，是被
    告當日確有傷害證人甲○○之事實，本件原審判決認事用法
    尚嫌未洽，爰依法提起上訴，請將原判決撤銷，更為適當合
    法之判決等語。
三、然本院查：
(一)原審判決就證人即告訴人甲○○之證言有前後不一致之處、
    何以不具可信度及僅憑天晟醫院之診斷證明書不得遽為不利
    被告之認定等情，已詳述其理由及依據，並以被告護子心切
    ，豈有可能不顧其子之掙扎、哭鬧及安全，強行將手臂伸入
    其子之頭部與證人甲○○之間，甚至用力推壓證人甲○○之
    頭部致證人甲○○後退撞牆、蹲踞、直至證人甲○○大喊救
    命始罷手？等經驗法則補強其論理，經核並無不當。檢察官
    上訴理由(一)、(三)所指除經原審法院認為不得遽為不利被
    告認定之天晟醫院診斷證明書外，均為推測之詞，與證明犯
    罪所要求之嚴格證明程序，須達無合理懷疑之確信程度尚不
    相當，自不得據為不利於被告之認定。何況，證人甲○○身
    抱小孩，小孩緊緊勾抱著證人甲○○的脖子，為兩造不爭之
    事實，則前面既有小孩擋住，被告如何能用手去架證人甲○
    ○的脖子，是此部份證人甲○○所指，亦難以遽採。
(二)檢察官上訴意旨尚以證人吳江春之證詞有維護被告之情，
    且其證述「證人甲○○與被告當時並無吵架」等情為虛偽陳
    述，原審認定事實所憑，前後矛盾云云。經查，吳江春於
    偵訊及原審審理時雖均證稱被告與原告並未爭執、吵架，惟
    其就事件之完整陳述係：「 (問：被告和告訴人是否有發生
    爭執？)沒有。(問：既然沒有發生爭執，為何被告要將告訴
    人擋在門口？) 因為告訴人有恐嚇被告，說可以一個小時內
    將小孩送到國外，被告叫告訴人一個人去買奶粉，不准帶小
    孩離開。」(偵查卷第21 頁)、「(問：他們當時的爭執過程
    你是否有看到？)...，當時小孩哭的很嚴重，小孩用手抱著
    甲○○的脖子，抱的很緊，腳一直踢，我是要去抱小孩，甲
    ○○就說，小孩子是我生的，你不要抱，不給我抱，小孩又
    哭的很厲害 ...，我一直在勸被告、甲○○，然後一直叫甲
    ○○把小孩給我，他們兩個很堅持，都站在哪裡，都沒有吵
    架，只是一個要帶小孩出去，一個不要讓對方帶。」 (原審
    卷第80頁) ，是可認證人吳江春證稱被告與證人甲○○並
    未爭執、吵架，僅係其主觀之判斷，其證述之客觀事實則大
    略為「被告與證人甲○○在門口對峙，就是否可帶小孩出去
    一事有所爭執」，故原審認「證人吳江春於檢察官訊問、
    原審法院審理中證述之情節均相符，是其證述之內容當屬事
    實」及「於97年8 月31日20時許，證人甲○○有至被告乙○
    ○位在桃園縣中壢市○○○路○段164巷32弄11號2 樓住處，
    為帶女兒外出，而與被告乙○○發生爭執等情，此為被告乙
    ○○所不否認，並據證人甲○○於警詢、檢察官訊問及原審
    法院審理時證述明確，此部分之事實，應堪認定。」等情並
    無不當，亦無相互矛盾之處。又吳江春既為適格之證人，
    經具結後作證，法官依自由心證認其證詞為真，自可以之為
    證據，本件原審法院既已詳予說明何以採信證人吳江春證
    詞之理由，又不違背經驗及論理法則，檢察官此部分所指即
    無可採。
三、綜上，本件並無積極證據足認被告有傷害證人即告訴人甲○
    ○之行為，罪既有疑，即應為有利被告之認定，從而原審為
    被告無罪之諭知，核無不合，應予以維持。檢察官上訴仍執
    陳詞認被告犯罪而指摘原判決不當，並無理由，應予駁回。
據上論斷，應依刑事訴訟法第368條、第373條，判決如主文。
本案經檢察官田炳麟到庭執行職務。
中    華    民    國    99    年    6     月    15    日
                  刑事第十四庭審判長法  官  陳志洋
                                    法  官  謝靜慧
                                    法  官  梁耀鑌
以上正本證明與原本無異。
不得上訴。
                                    書記官  張淑華
中    華    民    國    99    年    6     月    15    日
附件
臺灣桃園地方法院刑事判決            98年度簡上字第1124號
上  訴  人
即  被  告  乙○○
選任辯護人  陳萬發律師
上列上訴人即被告因家暴傷害案件，不服本院簡易庭於民國98年
9 月30日所為之98年度壢交簡字第1668號刑事簡易判決（原檢察
官聲請簡易判決處刑案號：98年度偵字第7861號），提起上訴，
本院管轄第二審合議庭判決如下：
    主  文
原判決撤銷。
乙○○無罪。
    理  由
一、聲請簡易判決處刑書意旨略以：被告乙○○與甲○○係夫妻
    ，屬家庭暴力防治法第3 條第1 款之家庭成員，被告乙○○
    於民國97年8 月31日20時許，在桃園縣中壢市○○○路○ 段
    164 巷32弄11號2 樓，因甲○○欲外出購物等事，竟基於傷
    害之犯意，出手抵住甲○○之頸部並將之向後推，致甲○○
    後腦撞及牆壁，致甲○○受有頭部頸部挫傷等傷害，因認被
    告乙○○涉犯刑法第277 條第1 項之傷害犯行等語。
二、按犯罪事實應依證據認定之，無證據不得認定犯罪事實；又
    不能證明被告犯罪者，應諭知無罪之判決，刑事訴訟法第15
    4 條第2 項、第301 條第1 項分別定有明文。再按刑事訴訟
    法上所謂認定犯罪事實之證據，係指足以認定被告確有犯罪
    行為之積極證據而言，如未能發現相當證據或證據不足以證
    明，自不能以推測或擬制之方法，以為裁判基礎。而刑事訴
    訟上證明之資料，無論其為直接或間接證據，均須達到通常
    一般之人均不致有所懷疑，而得確信其為真實之程度，始得
    據為有罪之認定，若關於被告是否犯罪之證明未能達此程度
    ，而有合理懷疑之存在，致使無從形成有罪之確信，根據「
    罪證有疑，利於被告」之證據法則，即不得遽為不利被告之
    認定，復有最高法院29年上字第3105號、76年臺上字第4986
    號判例可資參照。又告訴人與被告係處於對立地位，其提起
    告訴，係以使被告受刑事訴追為目的，是其指訴是否與事實
    相符，仍應調查其他證據以資審認，且不得以其指訴為被告
    犯罪之唯一證據（最高法院92年度臺上字第1878號及84年度
    臺上字第5368號判決意旨參照）。
三、本件認定事實所引用之本件卷內所有卷證資料，並無證據證
    明係公務員違背法定程序所取得，且被告乙○○及辯護人於
    本院行準備程序時就卷內所有之卷證資料之證據能力均表示
    無意見，卷內之文書證據亦無刑事訴訟法第159 條之4 之顯
    有不可信之情況與不得作為證據之情形，則依刑事訴訟法第
    159 條之5 之規定，本件認定事實所引用之本件卷證所有文
    書證據，均有證據能力，合先敘明
四、本件公訴人認被告乙○○涉犯刑法第277 條第1 項之傷害罪
    嫌，無非係以：證人甲○○之證述及診斷證明書1 份等為其
    主要之論據，訊據被告乙○○堅詞否認其有何傷害犯行，辯
    稱：當天是吳天心執意要在夜間帶小孩外出，因為甲○○之
    前曾經說過1 小時內就可以將小孩送出國外，伊害怕失去小
    孩，才擋住門口不讓甲○○將小孩帶出去，而伊若是有毆打
    甲○○，以甲○○當時抱著小孩，小孩理應也會受傷，但小
    孩並無受傷，甲○○脖子上之傷痕應該是小孩抱緊甲○○的
    脖子所導致等語，辯護人陳萬發律師則為被告乙○○辯護稱
    ：證人甲○○於警詢中稱其係被被告乙○○推倒在地，但於
    審理中證稱並無此情形，另觀諸證人甲○○在天晟醫院表示
    係遭到被告乙○○以拳頭毆打，但在審理中又改稱並無此事
    情，足認證人甲○○前後陳述不一，不足採信，本案係因證
    人甲○○已有多明尼加之居留權，證人甲○○表示隨時有辦
    法在1 小時內將小孩帶出國，當天證人甲○○表示要外出購
    物並執意將小孩帶出門，被告乙○○及證人吳江春告知證
    人甲○○因時間已晚，不必將小孩帶出去，不料證人甲○○
    卻大發雷霆，執意一定要抱小孩外出，因兩造的女兒當時已
    經2 歲半，小孩見大人說話大聲，因而哭鬧不休，且一直緊
    緊抱住證人甲○○的脖子，過程中，或許有讓證人甲○○之
    脖子受到女兒緊抱所致的傷害，但並非被告乙○○所造成，
    至於證人甲○○所稱頭部的受傷，被告乙○○並不知情，也
    沒有這樣的行為，且依當時情況，證人甲○○當時抱著小孩
    ，被告乙○○豈有可能推撞當時手中尚抱著幼兒之證人甲○
    ○，而冒女兒跌落證人甲○○手中致受傷之可能？是證人甲
    ○○於警詢中此部分之證述，顯不合常情等語。經查：
(一)於97年8 月31日20時許，證人甲○○有至被告乙○○位在桃
    園縣中壢市○○○路○段164巷32弄11號2 樓住處，為帶女兒
    外出，而與被告乙○○發生爭執等情，此為被告乙○○所不
    否認，並據證人甲○○於警詢、檢察官訊問及本院審理時證
    述明確，此部分之事實，應堪認定。
(二)證人甲○○於檢察官訊問及本院審理時雖證述：97年8 月31
    日20時許，伊有在桃園縣中壢市○○○路○段164巷32弄11號
    2 樓與被告乙○○發生爭執，當時小孩要睡覺，睡覺前要喝
    牛奶，但是家中沒有牛奶，伊要出去買奶粉，小孩吵著要跟
    伊一起去，在住處的前陽臺上，被告乙○○擋在門口要伊將
    小孩留下，伊雙手抱著小孩，小孩是面對伊，雙手抱著伊的
    脖子，雙腳環繞伊的腰，伊1手抱著小孩的腰部，1手抱著小
    孩的屁股，被告乙○○站在伊的前面用右手臂從上面架下來
    ，架著伊的脖子，還壓住小孩的頭，被告乙○○直接架過來
    ，伊為了保護小孩，就直接倒退2 步往後倒，被告乙○○並
    沒有用拳頭打伊，伊也沒有跌倒在地上，是被告乙○○用力
    推伊，伊的後背、後腦杓有撞到牆，伊撞到牆時，整個人靠
    到牆面往下滑，差不多要坐到地上了，被告乙○○的手也跟
    著往下，維持著手架在伊脖子上的動作，過程中小孩並沒有
    滑落，小孩一直在伊的手上，伊就努力的喊救命，被告乙○
    ○才意識到他可能太用力而傷害到伊，且小孩在哭，被告乙
    ○○才放手，這時候被告乙○○之母親吳江春有出來將伊
    與被告乙○○分開，小孩一直要跟伊，吳江春有叫伊將小
    孩留下，所以當時3 方處於不愉快的狀態，後來有僵持一下
    ，被告乙○○及吳江春才協議讓伊將小孩帶出去云云（見
    98年度簡上字第1124號卷第57頁至第60頁、偵卷第15頁、第
    21頁），惟據證人甲○○於警詢時證述：當時伊抱著2 歲半
    的小孩，被告乙○○用手架著伊的脖子，讓伊無法呼吸，因
    為被告乙○○的力氣很大，伊被被告乙○○推倒在地板，頭
    撞到牆云云（見偵卷第9 頁），證人甲○○對於被告乙○○
    是否有動手將其推倒在地一情，前後證述不一，證人甲○○
    之證述，顯有瑕疵；另觀諸證人甲○○於97年8 月31日至天
    晟醫院就診時，係向醫護人員表示「其被老公用拳打脖子後
    ，撞到後腦，有1血腫痛」等情（見98年度簡上字第1124 號
    卷第85頁至第92頁），亦與證人甲○○於偵、審中證述如何
    受傷之情節相歧異，證人甲○○對於案發當日遭被告乙○○
    攻擊之情形為何，及是否遭被告乙○○推倒在地等情，前後
    證述不一，而上開矛盾攸關證人甲○○指證被告乙○○之正
    確性，並非一般細節可比，是故，證人甲○○證述遭被告乙
    ○○毆打等情，顯不具有可信度。參以天晟醫院所開之驗傷
    （甲診）診斷書上雖畫有證人甲○○就診時於頸部之正面有
    挫傷，此有診斷書1 份附卷可參（見偵卷第18頁），惟經本
    院調取證人甲○○於天晟醫院之相關病歷，於急診護理評估
    表上僅有畫出證人甲○○之後腦有紅腫，並未畫出證人甲○
    ○之脖子有何傷勢；另依據證人甲○○於本院審理證述：伊
    雙手環抱小孩，而小孩係面對伊，並雙手抱著伊的脖子，雙
    腳環繞伊的腰，小孩當時2 歲半等情觀之，當時證人甲○○
    與被告乙○○間尚有1個2歲半孩童阻擋其中，且其頭部所在
    位置恰在證人甲○○頸部之前，並因害怕而緊貼證人甲○○
    ，以被告乙○○不准證人甲○○攜子外出，足見其護子心切
    之情形看來，被告乙○○豈有可能不顧其子之掙扎、哭鬧及
    安全，強行將手臂伸入其子之頭部與證人甲○○之間，甚至
    用力推壓證人甲○○之頭部致證人甲○○後退撞牆、蹲踞、
    直至證人甲○○大喊救命始罷手？證人甲○○所證述其手抱
    幼童遭被告乙○○壓住脖子而向後倒，並因此受有傷害等情
    ，顯與常情不合，不足採信。是徒以天晟醫院診斷證明書自
    不得遽為不利於被告乙○○之認定。
(三)另據證人吳江春於檢察官訊問及本院審理時證述：當時已
    經晚上8 點多，小孩發燒要吃藥，甲○○把藥物摻入牛奶小
    孩不喝，甲○○要把小孩帶出去，伊有告訴甲○○，小孩這
    段時間不會要喝牛奶，也不要帶小孩出去，不要嚇到小孩，
    當時小孩哭的很嚴重，小孩用手抱著甲○○的脖子，抱著很
    緊，腳一直踢，伊要去抱小孩，甲○○就表示小孩是她生的
    ，不讓伊抱小孩，因小孩哭的很厲害，伊打電話叫伊女兒趕
    快回來，女兒叫伊打電話報警，伊一直勸被告乙○○及甲○
    ○，然後又一直叫甲○○將小孩給伊，他們2 人很堅持，都
    站在那裡，也沒有吵架，只是1個人要帶小孩出去，1個人不
    要讓對方帶，伊沒有看到被告乙○○將甲○○推倒在地，也
    沒有看到被告乙○○有架住甲○○的脖子等語（見98年度簡
    上字第1124號卷第80頁至第81頁、偵卷第21頁），雖證人吳
    江春與被告乙○○具有母子關係，惟經本院及臺灣桃園地
    方法院檢察署檢察官告以作證之義務及偽證罪之處罰，證人
    吳江春衡情實無甘冒偽證罪之處罰而刻意設詞迴護、偏袒
    被告乙○○之可能，又證人吳江春於檢察官訊問、本院審
    理中證述之情節均相符，是其證述之內容當屬事實，被告乙
    ○○並無以手架住證人甲○○而導致其受傷之行為，堪以認
    定。
五、綜上所述，公訴人所舉之證據尚不足以證明被告乙○○有傷
    害告訴人甲○○之行為，造成告訴人甲○○受有頭部頸部挫
    傷等傷害。此外，復查無其他積極證據足認被告乙○○確有
    公訴人所指之犯行，揆諸前揭規定及判例意旨所示，不能證
    明被告乙○○犯罪，依法自應為無罪之諭知，惟原審未審酌
    及此，而為被告乙○○有罪之判決，即有未合。被告乙○○
    提起上訴執此指摘原判決不當，為有理由，應由本院將此部
    分撤銷改判，另為被告乙○○無罪之諭知。
六、末按檢察官聲請簡易判決處刑之案件，經法院認為有刑事訴
    訟法第451 條之1 第4 項但書規定之情形者，應適用通常程
    序審判之；對於簡易判決之上訴，準用刑事訴訟法第3 編第
    1 章及第2 章之規定，是管轄第二審之地方法院合議庭受理
    簡易判決上訴案件，應依通常程序審理，認案件有同法第45
    2 條規定之情形者，應撤銷原判決，逕依通常程序為第一審
    判決，刑事訴訟法第452 條、法院辦理刑事訴訟簡易程序案
    件應行注意事項第14條分別定有明文。本件既應對於被告乙
    ○○為無罪判決之諭知，原審本不得適用刑事訴訟法第7 編
    所定之簡易程序對其論罪科刑，而應依刑事訴訟法第452 條
    規定適用通常程序審判，故本院本件所為判決，係依據上開
    規定適用第一審通常程序而為之第一審通常程序判決，併予
    敘明。
據上論斷，應依刑事訴訟法第452 條、第455 條之1 第3 項、第
369條第1 項前段、第301條第1 項，判決如主文。
本案經檢察官洪敏超到庭執行職務。
中    華    民    國    99    年    3     月    31    日
                  刑事第四庭  審判長法  官  袁雪華
                                    法  官  張宇葭
                                    法  官  張淑華
以上正本證明與原本無異。
如不服本判決應於收受判決後10日內向本院提出上訴書狀，並應
敘述具體理由。其未敘述上訴理由者，應於上訴期間屆滿後20日
內向本院補提理由書(均須按他造當事人之人數附繕本)「切勿逕
送上級法院」。
                                    書記官  鄭嘉惠
中    華    民    國    99    年    4     月    1     日

司法院資訊處製作；財團法人民間司法改革基金會備份。
